---
title: "Giulio Maiolino"
format: html
editor: visual
---

```{r}
#| label: load-packages
#| include: false

library(WDI)
library(ggplot2)
library(dplyr)
library(scales)
library(viridis)
library(ggrepel)

options(scipen = 999) # REMOVER A NOT. CIENT.
# DADOS EM PAINEL

dadosreceipt <- WDI(country = 'all', indicator = 'ST.INT.RCPT.CD')

# Filtrar países válidos
paises_lista <- WDI_data$country %>%
  filter(region != "Aggregates") %>%
  pull(iso2c)

# Limpar e preparar dados
dados_limpos <- dadosreceipt %>%
  filter(iso2c %in% paises_lista) %>%
  filter(!is.na(ST.INT.RCPT.CD)) %>%
  filter(year >= 1995 & year <= 2020)  # Considerando até 2020

# Top 10 países por receita acumulada
top_paises <- dados_limpos %>%
  group_by(country) %>%
  summarise(receita_total = sum(ST.INT.RCPT.CD, na.rm = TRUE)) %>%
  arrange(desc(receita_total)) %>%
  slice_head(n = 10)

# Dados somente dos top 10
dados_top_paises <- dados_limpos %>%
  filter(country %in% top_paises$country)

# Identificar picos por país
picos <- dados_top_paises %>%
  group_by(country) %>%
  filter(ST.INT.RCPT.CD == max(ST.INT.RCPT.CD, na.rm = TRUE)) %>%
  ungroup()

# Função para formatar valores
format_bilhao_trilhao <- function(x) {
  ifelse(x >= 1e12,
         paste0("$", round(x / 1e12, 1), "T"),
         paste0("$", round(x / 1e9, 1), "B"))
}

# Gerar paleta com 10 cores distintas (usando Set3 + ajuste de contraste)
cores_distintas <- c("#1b9e77", "#d95f02", "#7570b3", "#e7298a", "#66a61e",
                     "#e6ab02", "#a6761d", "#666666", "#1f78b4", "#b2df8a")

# CORTE TRANSVERSAL
dadosreceipt2018 <- WDI(country = "all",
                        indicator = "ST.INT.RCPT.CD",
                        start = 2018, end = 2018)

# Filtrar apenas países reais
info_paises <- WDI_data$country
paises_reais <- info_paises %>%
  filter(region != "Aggregates") %>%
  pull(iso2c)

dados_paises_reais <- dadosreceipt2018 %>%
  filter(iso2c %in% paises_reais,
         !is.na(ST.INT.RCPT.CD))

# Selecionar os 20 países com maior receita
top_20_receitas <- dados_paises_reais %>%
  arrange(desc(ST.INT.RCPT.CD)) %>%
  slice_head(n = 20) %>%
  mutate(destacar = ifelse(row_number() <= 3, "Top 3", "Outros"))
# SÉRIE TEMPORAL
dadosreceiptbr <- WDI(country = 'BR',
                      indicator = 'ST.INT.RCPT.CD')
# Filtrar de 1995 até 2020
dadosreceiptbr <- dadosreceiptbr %>%
  filter(year >= 1995 & year <= 2020)

# Identificar ano de maior e menor receita
ponto_max <- dadosreceiptbr %>%
  filter(ST.INT.RCPT.CD == max(ST.INT.RCPT.CD, na.rm = TRUE))

ponto_min <- dadosreceiptbr %>%
  filter(ST.INT.RCPT.CD == min(ST.INT.RCPT.CD, na.rm = TRUE))

# Função para formatar valores com B (bilhão) ou T (trilhão)
formatar_valor <- function(x) {
  ifelse(x >= 1e12,
         paste0("$", round(x/1e12, 1), "T"),
         paste0("$", round(x/1e9, 1), "B"))
}
```

## Receita do turismo internacional (Em Dólar)

*A variável escolhida foi a* receita do turismo internacional, medida em dólares correntes (US\$), com o código ST.INT.RCPT.CD.\*\* Ela representa o total de dinheiro que um país recebe de turistas estrangeiros, abrangendo despesas com hospedagem, alimentação, transporte interno, lazer e compras. Esse indicador é importante para entender o impacto econômico do turismo em diferentes países.

*A fonte dos dados é o Banco Mundial, por meio da plataforma WDI (World Development Indicators).* Essa base reúne estatísticas econômicas, sociais e ambientais confiáveis de mais de 200 países, sendo amplamente utilizada por governos, pesquisadores e organizações internacionais para análise e formulação de políticas públicas.

A série histórica analisada vai de 1995 a 2020, permitindo observar tendências de longo prazo e impactos de eventos globais, como a crise financeira de 2008, a Copa do Mundo de 2014 (no Brasil) e a pandemia de Covid-19 em 2020. Além disso, exploramos os países com maiores receitas acumuladas e os destaques do ano de 2018 em corte transversal.

## Gráfico em Painel – Evolução da receita internacional do turismo mundial:

O gráfico em painel mostra a evolução da receita do turismo internacional nos 10 países que mais arrecadaram entre 1995 e 2020. Cada linha representa a trajetória de um país, permitindo comparar tendências, padrões de crescimento e os impactos de eventos globais sobre o setor turístico.

Os dados são do Banco Mundial (WDI) e indicam, em dólares correntes, quanto cada país recebeu de turistas estrangeiros, refletindo a importância econômica do turismo internacional.

Destacam-se picos de arrecadação que variam entre os países. Os EUA lideram de forma consistente, enquanto França, Espanha e China apresentam crescimento expressivo ao longo do tempo, reforçando sua relevância como destinos globais.

Crises globais também são visíveis no gráfico: há quedas notáveis em 2008 (crise financeira) e, principalmente, em 2020 (pandemia da Covid-19), mostrando a vulnerabilidade do setor a choques externos.

O uso de cores personalizadas e rótulos nos picos facilita a leitura e torna o gráfico mais atrativo, sendo ideal para apresentações e análises visuais eficientes.

```{r}
#| label: graficodadosempainel
#| warning: false
#| echo: false

ggplot(dados_top_paises, aes(x = year, y = ST.INT.RCPT.CD, group = country, color = country)) +
  
  # Linhas de tendência
  geom_line(size = 1.4) +
  
  # Pontos de pico
  geom_point(data = picos, aes(x = year, y = ST.INT.RCPT.CD), size = 2.2, shape = 21, fill = "white", stroke = 1.5) +
  
  # Rótulos nos picos com cor correspondente
  geom_label_repel(
    data = picos,
    aes(label = paste0(country, "\n", year), fill = country),
    color = "white",
    fontface = "bold",
    size = 3.3,
    box.padding = 0.45,
    point.padding = 0.8,
    segment.color = "grey50",
    show.legend = FALSE,
    max.overlaps = Inf
  ) +
  
  scale_color_manual(values = cores_distintas) +
  scale_fill_manual(values = cores_distintas) +
  
  scale_y_continuous(labels = format_bilhao_trilhao, expand = expansion(mult = c(0, 0.1))) +
  scale_x_continuous(breaks = seq(1995, 2020, by = 5)) +
  
  labs(
    title = "Evolução da Receita do Turismo Internacional — Top 10 Países",
    subtitle = "1995 a 2020 — Destaques de pico de arrecadação",
    x = "Ano",
    y = "Receita Internacional",
    caption = "Fonte: Banco Mundial (WDI) • Indicador: ST.INT.RCPT.CD"
  ) +
  
  theme_minimal(base_family = "Arial") +
  theme(
    plot.title = element_text(size = 15, face = "bold", hjust = 0.5, color = "#2E7D32"),
    plot.subtitle = element_text(size = 13, hjust = 0.5, color = "#555555"),
    axis.title.x = element_text(size = 12, face = "bold", margin = margin(t = 10)),
    axis.title.y = element_text(size = 12, face = "bold", margin = margin(r = 10)),
    axis.text = element_text(size = 10),
    panel.grid.major = element_line(color = "grey90"),
    panel.grid.minor = element_blank(),
    plot.background = element_rect(fill = "#fefefe", color = "black"),
    panel.background = element_rect(fill = "#fefefe", color = NA),
    plot.caption = element_text(size = 9.5, color = "grey40", hjust = 1),
    legend.position = "none"  # REMOVE legenda dos países
  ) +
  
  coord_cartesian(ylim = c(0, max(dados_top_paises$ST.INT.RCPT.CD) * 1.1))

```

## Grafico de dados de Corte Transversal -Top 20 países que mais obtiveram receita do turismo em 2018:

O gráfico mostra os 20 países que mais arrecadaram com turismo internacional em 2018, permitindo uma comparação direta entre eles nesse ano específico.

Os dados são do Banco Mundial (indicador ST.INT.RCPT.CD) e representam, em dólares correntes, o total recebido de turistas estrangeiros — uma métrica reconhecida para avaliar o peso do turismo nas economias nacionais.

Os Estados Unidos lideram com ampla vantagem, seguidos por Espanha e França, que se destacam pelo forte apelo cultural e infraestrutura turística. Também figuram no topo países como Tailândia, Reino Unido e Austrália, mostrando a diversidade regional entre os principais destinos.

Chama a atenção a ausência de países que sediaram grandes eventos, como a Rússia em 2018, indicando que esses eventos nem sempre resultam em aumentos significativos na receita, especialmente quando o gasto médio por turista é baixo.

O gráfico se destaca pelo visual limpo e informativo, com rótulos claros e uso de cores graduais, facilitando a leitura e a comparação entre os países.

```{r}
#| label: graficocortetransversal
#| warning: false
#| echo: false

ggplot(top_20_receitas, aes(x = reorder(country, ST.INT.RCPT.CD),
                                             y = ST.INT.RCPT.CD,
                                             fill = reorder(country, ST.INT.RCPT.CD))) +
  geom_col(width = 0.6, show.legend = FALSE) +
  geom_text(aes(label = paste0("$", round(ST.INT.RCPT.CD / 1e9, 1), "B")),
            hjust = -0.1, size = 3.8, color = "#333333", fontface = "bold") +
  coord_flip() +
  scale_y_continuous(labels = dollar_format(prefix = "$", scale = 1e-9, suffix = "B"),
                     expand = expansion(mult = c(0, 0.18))) +
  scale_fill_manual(values = colorRampPalette(c("#D0F0C0", "#81C784"))(20)) +
  labs(
    title = "Top 20 Países com Maior Receita de Turismo Internacional (2018)",
    subtitle = "Em bilhões de dólares (USD)",
    x = NULL,
    y = "Receita de Turismo",
    caption = "Fonte: World Development Indicators (WDI) | Indicador: ST.INT.RCPT.CD"
  ) +
  theme_minimal(base_size = 15) +
  theme(
    plot.title = element_text(hjust = 0.5, face = "bold", size = 15, color = "#2E7D32"),
    plot.subtitle = element_text(hjust = 0.5, size = 13, color = "#4F4F4F"),
    axis.text.x = element_text(size = 11),
    axis.text.y = element_text(size = 12, face = "bold"),
    panel.grid.major.y = element_blank(),
    panel.grid.major.x = element_line(color = "#E0E0E0"),
    plot.caption = element_text(size = 9.5, color = "gray40", hjust = 1)
  )
```

## Gráfico de dados de Série Temporal - Receita do turismo no Brasil (1995-Atual)

O gráfico mostra a evolução da receita gerada pelo turismo internacional no Brasil de 1995 até os dias atuais, com destaque visual para os anos de maior e menor arrecadação.

A área preenchida em verde e a linha principal evidenciam as variações ao longo do tempo, com anotações específicas para eventos marcantes, como a **Crise de 2008**, a **Copa do Mundo de 2014** e a **pandemia de Covid-19 em 2020**, que impactaram diretamente o setor.

Pontos de pico e queda são destacados com cores e rótulos, facilitando a identificação dos momentos mais relevantes. A Copa de 2014, por exemplo, aparece como um marco visual, reforçando o impacto de grandes eventos na economia do turismo.

Os dados utilizados vêm do Banco Mundial (WDI) e medem, em dólares correntes, quanto o Brasil arrecadou com visitantes internacionais.

```{r}
#| label: graficoserietemporal
#| warning: false
#| echo: false

ggplot(dadosreceiptbr, aes(x = year, y = ST.INT.RCPT.CD)) +
  
  # Área preenchida (agora com cor verde suave)
  geom_area(fill = "#cce5cc", alpha = 0.6) +
  
  # Linha principal (espessura aumentada e cor ajustada para verde)
  geom_line(color = "#66c2a5", size = 1.5) +
  
  # Destaques máximo e mínimo
  geom_point(data = ponto_max, aes(x = year, y = ST.INT.RCPT.CD), color = "limegreen", size = 4) +
  geom_point(data = ponto_min, aes(x = year, y = ST.INT.RCPT.CD), color = "red", size = 4) +
  
  # Anotações dos pontos
  geom_text(data = ponto_max, aes(label = paste0(year, "\n", formatar_valor(ST.INT.RCPT.CD))),
            vjust = -1, hjust = 0.5, color = "darkgreen", fontface = "bold", size = 4) +
  geom_text(data = ponto_min, aes(label = paste0(year, "\n", formatar_valor(ST.INT.RCPT.CD))),
            vjust = 1.5, hjust = 0.5, color = "red4", fontface = "bold", size = 4) +
  
  # Anotação especial para a Copa de 2014 (agora na mesma altura dos outros)
  geom_vline(xintercept = 2014, linetype = "dashed", color = "forestgreen", size = 1) +
  annotate("text", x = 2014, y = max(dadosreceiptbr$ST.INT.RCPT.CD, na.rm = TRUE)*0.2,
           label = "Copa do Mundo 2014", color = "forestgreen", size = 5, angle = 90, vjust = 0.1, fontface = "bold") +
  
  # Marcar também eventos anteriores se quiser (como Crise 2008 e Covid 2020)
  geom_vline(xintercept = 2008, linetype = "dotted", color = "grey40", size = 0.8) +
  geom_vline(xintercept = 2020, linetype = "dotted", color = "grey40", size = 0.8) +
  annotate("text", x = 2008, y = max(dadosreceiptbr$ST.INT.RCPT.CD, na.rm = TRUE)*0.2,
           label = "Crise 2008", color = "black", size = 5, angle = 90, vjust = -0.5, fontface = "bold") +
  annotate("text", x = 2020, y = max(dadosreceiptbr$ST.INT.RCPT.CD, na.rm = TRUE)*0.2,
           label = "Covid-19", color = "black", size = 5, angle = 90, vjust = -0.5, fontface = "bold") +
  
  # Escalas e limites
  scale_y_continuous(labels = formatar_valor, expand = expansion(mult = c(0, 0.15))) +
  scale_x_continuous(breaks = seq(1995, max(dadosreceiptbr$year), by = 5),
                     expand = expansion(mult = c(0.01, 0.05))) +
  
  # Títulos e legendas
  labs(
    title = "Evolução da Receita do Turismo Internacional - Brasil",
    subtitle = "De 1995 até hoje, destacando eventos históricos",
    x = "Ano",
    y = "Receita do Turismo Internacional",
    caption = "Fonte: Banco Mundial via WDI"
  ) +
  
  # Tema bonito e clean
  theme_minimal(base_family = "Arial") +
  theme(
    plot.title = element_text(size = 15, face = "bold", hjust = 0.5),
    plot.subtitle = element_text(size = 16, hjust = 0.5, margin = margin(b = 10)),
    axis.title.x = element_text(size = 12, face = "bold", margin = margin(t = 10)),
    axis.title.y = element_text(size = 12, face = "bold", margin = margin(r = 10)),
    axis.text = element_text(size = 10),
    panel.grid.major = element_line(color = "grey90"),
    panel.grid.minor = element_blank(),
    plot.background = element_rect(fill = "#f9f9f9", color = NA),
    panel.background = element_rect(fill = "#f9f9f9", color = NA),
    axis.line = element_line(color = "grey80"),
    plot.caption = element_text(size = 9, color = "grey50", hjust = 1)
  )
```
