---
title: "Giulio Maiolino"
format: html
editor: visual
---

```{r}
#| label: load-packages
#| include: false

library(GetBCBData)
library(tidyverse)
library(gganimate)
library(gifski)
library(scales)
library(lubridate)
library(zoo)

# OBTER DADOS DO INPC
my.id <- c(INPC = 188)

df.bcb <- gbcbd_get_series(
  id = my.id,
  first.date = '1979-04-30',
  last.date = Sys.Date(),
  format.data = 'long',
  use.memoise = TRUE,
  cache.path = tempdir(),
  do.parallel = FALSE
)

# MÉDIA MÓVEL
df.bcb <- df.bcb %>%
  arrange(ref.date) %>%
  mutate(
    media_movel = zoo::rollmean(value, k = 6, fill = NA, align = "right")
  )

# ANOTAÇÕES HISTÓRICAS
anotacoes <- tribble(
  ~ref.date,         ~value, ~label,
  as.Date("1990-03-01"), 82.39, "📌 Plano Collor: hiperinflação\natinge pico de 82,39%",
  as.Date("1994-07-01"), 6.84, "📌 Plano Real: controle da inflação",
  as.Date("2002-12-01"), 3.02, "📌 Eleição presidencial e\ncrise cambial",
  as.Date("2015-01-01"), 1.48, "📌 Recessão econômica e tarifaço",
  as.Date("2020-04-01"), 0.31, "📌 Início da pandemia COVID-19"
)

# DADOS LONGOS PARA USAR LINHAS COM LEGENDA
df.long <- df.bcb %>%
  select(ref.date, value, media_movel) %>%
  pivot_longer(cols = c(value, media_movel), names_to = "tipo", values_to = "valor") %>%
  mutate(
    tipo = recode(tipo,
                  "value" = "INPC mensal (%)",
                  "media_movel" = "Média móvel 6 meses")
  )

#| label: render-gif
#| echo: false
#| warning: false

```

## Índice nacional de preços ao consumidor (IPCA)

**O que é o IPCA?**\
O IPCA (Índice Nacional de Preços ao Consumidor Amplo) é o principal indicador da inflação no Brasil. Ele mede a variação de preços de uma cesta de bens e serviços consumidos por famílias com renda de 1 a 40 salários mínimos. É utilizado pelo Banco Central para definir a política monetária, metas de inflação e reajustes econômicos.

**Instituição Responsável**\
O índice é calculado e publicado mensalmente pelo IBGE desde 1980. O Banco Central utiliza o IPCA para o regime de metas de inflação.

**Composição do IPCA**\
A cesta de consumo inclui itens de:

-   Alimentação e bebidas

-   Habitação

-   Transportes

-   Saúde e cuidados pessoais

-   Educação

-   Vestuário

-   Despesas pessoais

-   Comunicação

    Cada grupo possui peso definido pela POF (Pesquisa de Orçamentos Familiares).\
    Abrange 16 regiões metropolitanas, incluindo São Paulo, Rio de Janeiro, Brasília, Recife, Salvador, Curitiba, Porto Alegre, entre outras.

**Para que serve o IPCA?**

-   Orienta decisões de taxa Selic (pelo COPOM)

-   Base para metas de inflação (definidas pelo CMN)

-   Utilizado para reajustes salariais, contratos e benefícios

-   Referência para análises econômicas e poder de compra

**Evolução Histórica**

-   Anos 1980-1990: hiperinflação, com picos acima de 80% ao mês

-   1994: estabilidade com o Plano Real

-   2000+: flutuações entre 3% e 10% ao ano, com crises pontuais (2002, 2015, 2021)

**Fórmula Geral Simplificada**

IPCA=(∑(Pi⋅Qi)∑(Pi−1⋅Qi)−1)IPCA = \left(\frac{\sum (P_i \cdot Q_i)}{\sum (P_{i-1} \cdot Q_i)} - 1\right)IPCA=(∑(Pi−1​⋅Qi​)∑(Pi​⋅Qi​)​−1)

Onde:

-   PiP_iPi​: Preço no período atual

-   Pi−1P_{i-1}Pi−1​: Preço no período anterior

-   QiQ_iQi​: Quantidade ponderada do item

**Conclusão**
O IPCA é essencial para o monitoramento da inflação no Brasil. Serve de bússola para políticas econômicas, reajustes e análise do custo de vida, refletindo os ciclos históricos e desafios da economia brasileira.

## Análise do Gráfico do INPC Mensal no Brasil (1979 até Hoje)

O gráfico apresenta a evolução da inflação mensal medida pelo **INPC (Índice Nacional de Preços ao Consumidor)**, incluindo uma **média móvel de 6 meses** para suavizar variações e destacar tendências.

### Principais pontos:

-    **Período de alta inflação (fim dos anos 80 e início dos 90):** A inflação atingiu picos extremos, como no **Plano Collor (março/1990), quando chegou a 82,39% mensal**, evidenciando hiperinflação.

-   **Estabilização pós-Plano Real (a partir de 1994):** O gráfico mostra queda abrupta e estabilização da inflação, refletindo o sucesso do Plano Real em controlar a inflação.

-   **Oscilações moderadas e eventos pontuais:** A partir dos anos 2000, a inflação manteve-se relativamente baixa, mas eventos como a **eleição presidencial e crise cambial de 2002** e a **recessão econômica em 2015** causaram elevações temporárias.

-   **Impacto da pandemia em 2020:** Houve uma queda acentuada da inflação mensal no início da pandemia COVID-19, provavelmente associada à retração da atividade econômica.

### Interpretação visual:

-    A **linha preta sólida** representa o INPC mensal, mostrando a volatilidade natural do índice.

-   A **linha verde tracejada** mostra a média móvel de 6 meses, evidenciando a tendência subjacente com menos ruído.

-   Os **pontos vermelhos** e textos destacam momentos econômicos relevantes que influenciaram diretamente a inflação, facilitando a correlação entre política econômica e variações inflacionárias.

```{r}
#| label: graficodadosempainel
#| warning: false
#| echo: false

ggplot() +
  geom_line(data = df.long, aes(x = ref.date, y = valor, color = tipo, linetype = tipo), size = 1.2) +
  scale_color_manual(values = c(
    "INPC mensal (%)" = "black",
    "Média móvel 6 meses" = "forestgreen"
  )) +
  scale_linetype_manual(values = c(
    "INPC mensal (%)" = "solid",
    "Média móvel 6 meses" = "dashed"
  )) +
  geom_point(data = anotacoes, aes(x = ref.date, y = value), color = "red", size = 3) +
  geom_text(
    data = anotacoes,
    aes(x = ref.date, y = value, label = label),
    hjust = 0, vjust = -0.5, size = 4, color = "black", fontface = "bold", lineheight = 1.1
  ) +
  scale_x_date(
    breaks = seq(from = as.Date("1980-01-01"), to = Sys.Date(), by = "10 years"),
    date_labels = "%Y"
  ) +
  scale_y_continuous(
    labels = label_number(suffix = "%", accuracy = 0.1),
    expand = expansion(mult = c(0.05, 0.15))
  ) +
  labs(
    title = "📈 INPC no Brasil: Inflação Mensal com Destaques Históricos",
    subtitle = "Evolução: {format(frame_along, '%B de %Y')} | Inclui média móvel de 6 meses",
    caption = "Fonte: Banco Central do Brasil (SGS 188) • Visualização animada",
    x = "Ano",
    y = "Variação mensal (%)",
    color = "Indicadores",
    linetype = "Indicadores"
  ) +
  theme_minimal(base_size = 14) +
  theme(
    plot.title = element_text(size = 16, face = "bold", hjust = 0.5, color = "#2C3E50"),
    plot.subtitle = element_text(size = 13, hjust = 0.5, color = "#555555"),
    plot.caption = element_text(size = 9, hjust = 1, face = "italic"),
    axis.title.y = element_text(size = 12),
    panel.grid.minor = element_blank(),
    legend.position = "top",
    legend.title = element_text(face = "bold"),
    legend.box.spacing = unit(0.3, "cm")
  ) +
  transition_reveal(ref.date)

#| label: render-gif
#| echo: false
#| warning: false

```
